【裁判字號】    98,訴,710
【裁判日期】    990709
【裁判案由】    返還合夥出資
【裁判全文】
臺灣桃園地方法院民事判決               98年度訴字第710號
原      告  乙○○
訴訟代理人  巫宗翰律師
複  代理人  劉軒君
被      告  巧容美容工作室
兼  上一人
法定代理人  甲○○
訴訟代理人  羅子武律師
上列當事人間請求返還合夥出資事件，本院於民國99年6 月18日
言詞辯論終結，判決如下：
    主      文
原告之訴及假執行之聲請均駁回。
訴訟費用由原告負擔。
    事實及理由
一、按訴狀送達後，原告不得將原訴變更或追加他訴。但被告同
    意者，不在此限。被告於訴之變更或追加無異議，而為本案
    之言詞辯論者，視為同意變更或追加，民事訴訟法第255 條
    第1 項第1 款、第2 項定有明文。本件原告於起訴狀僅列被
    告巧容美容工作室為被告，並依民法第686 條第1 項、第68
    9 條及第675 條規定及合夥契約之法律關係請求：「先位聲
    明：被告應給付原告新台幣（下同）190 萬元，及自民國98
    年3 月10日起至清償日止，按週年利率5%計算之利息。備位
    聲明：(一)被告巧容美容工作室應提供巧容美容材料行之財產
    目錄、分類明細帳、銀行帳戶對帳單、日記帳、傳票、合約
    、會議紀錄予原告查閱。(二)被告應結算巧容美容材料行合夥
    財產，並將原告應得結算金額給付原告。」。嗣於本院審理
    中追加甲○○為被告，並變更其聲明為：「1.先位聲明：被
    告甲○○應給付原告190 萬元，及自94年1 月20日起至清償
    日止，按週年利率5%計算之利息。2.備位聲明：被告巧容美
    容工作室應給付原告190 萬元，及自98年3 月10日起至清償
    日止，按週年利率5%計算之利息。」，被告甲○○、巧容美
    容材料行就上開訴之變更、追加無異議而為本案之言詞辯論
    ，揆諸上開條文規定，原告所為之訴之變更、追加，核無不
    合，應予准許。
二、原告主張：
  (一)先位部分：被告甲○○與訴外人張榕珊、黃文英、林碧玲、
    謝如冰係被告巧容美容工作室之合夥人，出資額合計900 萬
    元，其中被告甲○○持有50% 之股份，張榕珊等4 人持有50
    % 之股份。嗣原告就被告甲○○所持有之50% 股份，投資15
    0 萬元成為被告甲○○之共同合夥人，雙方並於92年4 月10
    日簽訂合夥契約（下稱系爭合夥契約）。上開合夥事業係由
    甲○○負責經營執行，原告並因合夥事業支付裝潢費用40萬
    元。惟查系爭合夥契約係由原告與被告甲○○簽訂，事先未
    經合夥契約之其他合夥人即張榕珊等4 人之同意，系爭合夥
    契約違反民法第683 條規定，應屬無效。系爭合夥契約既屬
    無效，原告自得依民法第179 條規定，請求被告甲○○返還
    出資額150 萬元及裝潢費用40萬元，合計190 萬元。又系爭
    合夥契約係於92年4 月10日簽訂，被告則係於92年4 月11日
    收足出資額150 萬元，92年6 月10日收裝潢費用40萬元，惟
    依法利息之請求權時效僅有5 年，故原告以99年1 月19日庭
    期往前追溯5 年即94年1 月20日起計算法定遲延利息。
  (二)備位部分：自原告履行出資義務加入合夥事業即被告巧容美
    容工作室迄今，合夥事務執行人甲○○並未定期召開股東會
    ，亦未依系爭合夥契約第7 條規定每月就合夥事業之損益結
    算拆帳一次，經原告請求甲○○提出92年4 月10日起至98年
    3 月10日之資產負債表、損益表供查核對帳及交待張榕珊等
    4 人450 萬元之出資證明，且若系爭合夥契約僅有原告與甲
    ○○2 人出資，則合夥利潤之分配即不應僅由原告分配6 分
    之1 ，而係分配3 分之1 ，然甲○○均置之不理。因系爭合
    夥契約未約定合夥存續期間，且合夥事務執行人甲○○有上
    開違反法令及雙方約定之情事，雙方之合夥已無法繼續，原
    告爰依法於98年1 月6 日以（98）律翰字第0980106 號律師
    函向被告巧容美容工作室聲明退夥，及請求返還出資額150
    萬元、裝潢費用40萬元，合計190 萬元。上開律師函於98年
    1 月10日送達予合夥事務執行人甲○○，故本件退夥應於98
    年3 月10日發生效力。為此，原告爰依民法第686 條第1 項
    規定及系爭合夥契約第11條約定，請求被告巧容美容工作室
    返還出資額150 萬元及裝潢費用40萬元，合計190 萬元。
  (三)並聲明：
    1.先位聲明：被告甲○○應給付原告190 萬元，及自94年1
      月20日起至清償日止，按週年利率5%計算之利息；願供擔
      保，請准宣告假執行。
    2.備位聲明：被告巧容美容工作室應給付原告190 萬元，及
      自98年3 月10日起至清償日止，按週年利率5%計算之利息
      ；願供擔保，請准宣告假執行。
三、被告甲○○辯稱：系爭合夥契約係存在於原告與被告甲○○
    間，且契約標的為被告甲○○就「巧容美容工作室」股份中
    之三分之一，被告甲○○並未將其就「巧容美容工作室」之
    股份轉讓與原告，自無須依民法第683 條規定，徵得其他合
    夥人之同意，原告主張系爭合夥契約違反民法第693 條規定
    而屬無效云云，並無理由等語。
四、被告巧容美容材料行則以：
  (一)甲○○與張榕珊等4 人共同出資經營「巧容美容材料行」出
    資額合計900 萬元，其中甲○○持有50% 股份，張榕珊等4
    人持有50% 股份，原告嗣於92年4 月10日就甲○○持有50%
    股份中投資150 萬元。原告曾出資支付裝潢費用40萬元，此
    並非原告代為支出費用，而係依據持股比例分配之出資額。
    原告遽於98年1 月10日發律師函聲明退夥，惟本件兩造迄今
    尚未經清算程序，未就合夥財產分析，亦未清償合夥債務及
    劃出必要債務，究有無剩餘財產及剩餘財產若干，均未可得
    知，故原告請求返還合夥出資額，依法尚非有據。
  (二)被告巧容美容工作室除被告甲○○及黃文英外，其餘3 名股
    東即張榕珊、林碧玲、謝如冰等，均長期定居於美國，其曾
    於92年底返國，甲○○以餐敘方式召開合夥人會議，邀請原
    告參加，原告拒絕，表示合夥人事宜由被告全權負責即可等
    語。自此合夥人均在美國，並未返國，全權授權甲○○處理
    合夥事務，是以原告與甲○○有合夥關係，已長達5 年多，
    對合夥人在國外定居之事，並非不知，亦從未要求甲○○召
    開合夥人會議。甲○○自原告92年5 月加入合夥關係時，每
    月就損益金額與原告拆帳一次，當時未有簽立正式收據，嗣
    自93年1 月起至原告離職97年10月止，每月將損益明列出來
    ，並依合夥比例分配予原告，原告並已簽收，已收取53萬8,
    697 元，故原告主張甲○○未於每月就損益進行拆帳事宜，
    顯非事實。
  (三)原告依系爭合夥契約，應係自被告甲○○所有出資之450 萬
    元中取得3 分之1 股即150 萬元，而被告巧容美容工作室於
    原告與甲○○簽訂系爭合夥契約時，即已有資本額近1,200
    萬元，且幾乎所有資金都是張榕珊所支出。原告於94年11月
    之後，雖有出資裝潢費用40萬元，但並未按比例出資臉部美
    容設備，但甲○○仍與原告約定，就此部分，原告仍得按12
    分之1 比例，分配盈餘。故倘原告執詞認其合夥分配比例為
    3 分之1 ，而非6 分之1 ，何以就此部分分配12分之1 ，且
    長達3 年，原告皆無意見且簽名收款。況甲○○與另外合夥
    人各占2 分之1 之事實，除甲○○僅針對張榕珊處理盈餘分
    配或合夥事務外，至於張榕珊內部究有多少合夥人，及其等
    盈餘分配比例為何，甲○○均無權干涉，如同甲○○將自己
    持股與原告議妥分配比例乙事，張榕珊亦不得有意見，故系
    爭合夥契約僅有原告及甲○○之簽名，而不需其他合夥人簽
    名。甲○○有鑑於張榕珊長期居住美國，僅於張榕珊回國時
    ，將美容坊之盈餘分配資料，交由張榕珊核認後簽名。
  (四)甲○○所經營之美容坊係經營許久、客戶穩定、眾多之美容
    坊，本不需要原告之加入，原告原係被告之消費者，明知上
    開情形，亦知悉習得美容坊之專業技術，所花費及投入之學
    習費用、生財設備費用等，均十分龐大，故向甲○○請求加
    入，且一再承諾不會將習得之技術在外另謀生意及洩漏。故
    縱依系爭合夥契約第3 條載有「懲罰性違約賠償金」之文字
    ，然解釋該條之意旨，應參考前後文意及簽約時之一切情況
    即知，該條所載「乙方同意放棄已繳出資額之返還請求權」
    、「乙方亦不得以任何名目再向甲方為其他任何請求」等語
    ，方為兩造簽約之真意，不得率爾以懲罰性違約金為解釋。
    況系爭合夥契約第3 條之約定，並無違反法令之強制規定，
    亦無違反公序良俗，係屬契約自由原則下之有效規範，原告
    自當受其拘束。
  (五)原告原以消費者之身分，探尋及央求甲○○許久後，甲○○
    在不需資金、不需合夥人，且不願將美容坊之專業技術對外
    傳授之情況下，經原告一再承諾，將原告之承諾轉換成雙方
    之合夥契約，但原告竟未花一分錢，即享有美容坊之一切利
    益，且免費習得美容坊之專業技術，尤其是穴道減肥技術後
    ，在大環境最差之時（原告任意脫離合夥關係之期間，即是
    世界經濟蕭條之時，而原告按月得領之盈餘，逐漸減少之際
    ）提出本件訴訟，要求退還所繳之款項，非但已違反甲○○
    當初同意原告入夥之意旨，亦不符原告承諾入夥時所願負之
    責任，顯屬違反誠實信用，其所為之請求，當不可採。縱系
    爭合夥契約第3 條係懲罰性違約金之性質，亦無過高而需酌
    減之情事等語置辯。
  (六)並聲明：
    1.原告之訴及假執行之聲請均駁回。
    2.如受不利益之判決請准供擔保宣告免為假執行。
四、兩造不爭執之事項：
  (一)原告與被告甲○○於92年4 月10日簽訂系爭合夥契約書，原
    告業依系爭合夥契約交付被告甲○○出資額150 萬元及裝潢
    費用40萬元。
  (二)原告自93年1 月起至97年10月止，每月均有受領被告甲○○
    所交付之合夥分配款項，共計53萬8,697元。
五、先位之訴部分：
    原告主張其與被告甲○○簽訂系爭合夥契約，受讓被告甲○
    ○於合夥事業即被告巧容美容工作室之股份，惟並未徵得其
    餘合夥人張榕珊、黃文英、林碧玲、謝如冰之同意，是系爭
    合夥契約應屬無效，被告甲○○應依不當得利之法律關係返
    還原告190 萬元云云。惟按民法第667 條第1 項規定「稱合
    夥者，謂二人以上互約出資以經營共同事業之契約。」，故
    加入合夥者為合夥人，全體合夥人對合夥之財產均有公同共
    有之關係。查本件巧容美容工作室為被告甲○○與訴外人張
    榕珊、黃文英、林碧玲、謝如冰互約出資經營之合夥事業，
    此為兩造所不爭執，而依系爭合夥契約第1 條：「合夥事業
    為『巧容美容材料行（巧容美容工作室）』中之甲方（即被
    告甲○○）所持有股份部分，乙方（即原告）願意投資為共
    同合夥人」、第2 條：「合夥資本額分配：前述一中甲方已
    出資之肆佰伍拾萬元，分為三股，每股金額壹佰伍拾萬元整
    ，雙方同意由甲方持有其中貳股，乙方出資持有壹股。乙方
    並應於民國九十二年四月十一日前將出資數額壹佰伍拾萬元
    整全數支付予甲方完畢。本合夥契約自乙方全部出資額付款
    完畢時始生效。」之約定，足見兩造簽訂之系爭合夥契約係
    針對被告甲○○於「巧容美容工作室」之出資額450 萬元部
    分約定合夥經營，再觀諸系爭合約契約書第7 條之約定：「
    甲方應每月就合夥事業之損益結算拆帳一次，並依第一條約
    定取得每月經結算所得（尚應先扣除各項雜支，例如：廣告
    費、員工薪資、租金、稅捐、水電費用、儀器修繕與保養費
    用等）之合夥事業當月全部淨利之百分之五十後，再由甲、
    乙雙方依前述第二條雙方所持股份比例計算分配之（即甲方
    得三分之二，乙方得三分之一）」，可見兩造約定之損益結
    算方式為被告甲○○每月於取得其依「巧容美容工作室」持
    有股分（50 %）分配之每月全部淨利之百分之五十後，再由
    原告與被告甲○○依1 ：2 之比例計算分配之。倘系爭合夥
    契約之真意為被告甲○○將其於「巧容美容工作室」持有股
    份中之1/3 轉讓與原告，衡情原告應得直接參與「巧容美容
    工作室」之損益分配，而非如系爭合夥契約所稱「於被告甲
    ○○取得其利益後，再依系爭合夥契約第2 條之比例分配之
    」，由此益徵兩造並非約定由原告直接受讓被告甲○○於「
    巧容美容工作室」之股份，亦即原告並不因系爭合夥契約之
    簽訂而成為「巧容美容工作室」之合夥人，亦未與「巧容美
    容工作室」其餘合夥人張榕珊、黃文英、林碧玲、謝如冰等
    人發生法律上權利義務關係，是系爭合夥契約並非屬民法第
    683 條所稱「合夥股份轉讓」之情形，縱該契約未經被告甲
    ○○外之其餘「巧容美容工作室」合夥人張榕珊、黃文英、
    林碧玲、謝如冰之同意，亦不影響其效力。準此，原告主張
    系爭合夥契約因違反民法第683 條之規定，依法應屬無效云
    云，並無可採。
六、備位部分：
    原告主張被告巧容美容工作室之執行人甲○○並未定期召開
    股東會，亦未依系爭合夥契約第7 條規定每月就合夥事業之
    損益結算拆帳一次，經原告請求甲○○提出92年4 月10日起
    至98年3 月10日之資產負債表、損益表供查核對帳及交待張
    榕珊等4 人450 萬元之出資證明，甲○○均置之不理。因系
    爭合夥契約未約定合夥存續期間，且合夥事務執行人甲○○
    有上開違反法令及雙方約定之情事，雙方之合夥已無法繼續
    ，原告業向被告巧容美容工作室聲明退夥，為此爰依民法第
    686 條第1 項規定及系爭合夥契約第11條約定，請求被告巧
    容美容材料行返還出資額150 萬元及裝潢費用40萬元，合計
    190 萬元等語。然業如前述，原告並非直接受讓被告甲○○
    於「巧容美容材料行」之股份，是與原告發生法律上權利義
    務關係者為被告甲○○，而非被告巧容美容工作室。原告既
    非被告巧容美容工作室之合夥人，自不得逕行對被告巧容美
    容工作室主張合夥人之權利，是其依合夥及系爭合夥契約之
    法律關係，訴請被告巧容美容材料行返還出資額及裝潢費用
    190 萬元，亦屬無據。
七、綜上所述，系爭合夥契約並無違反民法第683 條而歸於無效
    之情形，且原告並非被告巧容美容材料行之合夥人，則原告
    依不當得利之法律關係，先位請求被告甲○○返還190 萬元
    ，及自94年1 月20日起至清償日止之法定遲延利息，暨依合
    夥及系爭合夥契約之法律關係，備位請求被告巧容美容工作
    室返還190 萬元，及自98年3 月10日起至清償日止之法定遲
    延利息，均無理由，應予駁回。原告之訴既經駁回，其假執
    行之聲請即失所依附，應併予駁回。
八、本件事證已臻明確，兩造其餘主張陳述及所提之證據，經本
    院審酌後，認均不足以影響本判決之結果，均毋庸一一論述
    ，附此敘明。
九、據上論結，本件原告之訴為無理由，依民事訴訟法第78調
    ，判決如主文。
中    華    民    國    99    年    7     月    9     日
                  民事第二庭    法  官  劉佩宜
以上正本係照原本作成
如對本判決上訴，須於判決送達後 20 日內向本院提出上訴狀。
如委任律師提起上訴者，應一併繳納上訴審裁判費。
中    華    民    國    99    年    7     月    9     日
                                書記官  賴柏仲

司法院資訊處製作；財團法人民間司法改革基金會備份。
